【裁判字號】    95,訴,320
【裁判日期】    950816
【裁判案由】    違反醫師法
【裁判全文】
臺灣板橋地方法院刑事判決               95年度訴字第320號
公  訴  人  臺灣板橋地方法院檢察署檢察官
被      告  乙○○
選任辯護人  吳展旭律師
            邱耀德律師
上列被告因違反醫師法案件，經檢察官提起公訴（九十四年度偵
字第二一○四九號），本院判決如下：
    主  文
乙○○無罪。
    理  由
一、公訴意旨略以：被告乙○○係臺北縣板橋市○○○街一二五
    巷十四號「天助國術館」之負責人，其明知並無取得任何合
    法醫師資格，不得執行醫療業務，竟於不詳時日起，在上開
    處所內，裝設X 光片看片機一臺，擅自為攜帶X 光片求診之
    民眾，執行X 光片判讀、推拿、整骨及貼藥膏之醫療行為，
    後經民眾投書向臺北縣政府衛生局檢舉，經臺北縣衛生局於
    民國九十四年四月二十二日派員至上址查訪發現上情，並函
    請臺北縣政府警察局板橋分局偵辦，始悉上情，因認被告涉
    犯違反醫師法第二十八條之罪嫌等語。
二、按犯罪事實應依證據認定之，無證據不得認定犯罪事實；不
    能證明被告犯罪者，應諭知無罪之判決，刑事訴訟法第一百
    五十四條第二項及第三百零一條第一項前段分別定有明文。
    次按認定不利於被告之事實須依積極證據，苟積極證據不足
    為不利於被告事實之認定時，即應為有利於被告之認定（最
    高法院三十年臺上字第八一六號判例意旨參照）；認定犯罪
    事實所憑之證據，雖不以直接證據為限，間接證據亦包括在
    內；然而無論直接或間接證據，其為訴訟上之證明，須於通
    常一般之人均不致有所懷疑，而得確信其為真實之程度者，
    始得據為有罪之認定，倘其證明尚未達到此一程度，而有合
    理之懷疑存在時，因而為無罪之判決，尚不得任意指為違法
    （最高法院七十六年臺上字第四九八六號判例意旨參照）；
    檢察官對於起訴之犯罪事實，倘其所提出之證據，不足為被
    告有罪之積極證明，或其指出之證明方法，無從說服法院以
    形成被告有罪之心證，基於無罪推定之原則，自應為被告無
    罪判決之諭知（最高法院九十二年臺上字第一二八號判例意
    旨參照）。
三、本件公訴人認被告涉犯上開罪嫌，係以被告乙○○之供述、
    臺北縣衛生局現場稽查工作日誌、現場訪問紀要、臺北縣政
    府北府衛醫字第○九四○○四二二八九號函各一份，資為論
    據。訊據被告堅決否認有違反醫師法之犯行，辯稱：伊有幫
    民眾推拿、貼藥膏，但沒有整骨及判讀X 光片之行為等語。
四、經查：
  (一)按所謂「醫療行為」，係指凡以治療、矯正或預防人體疾病
    、傷害、殘缺為目的，所為之診察、診斷及治療，或基於診
    察、診斷結果，以治療為目的，所為之處方、用藥、施術或
    處置等行為之全部或一部。而為兼顧民俗療法之現況，行政
    院衛生署於八十二年十一月十九日以衛署醫字第八二○七五
    六五號公告不列入醫療管理之行為有二：(1)未涉及接骨或交
    付內服藥品，以傳統之推拿手法，或使用民間習用之外敷膏
    藥、外敷生草藥與藥洗，對運動跌打損傷所為之處置行為。
    (2)未使用儀器、未交付或使用藥品，或未有侵入性，而以傳
    統習用方式，對人體疾病所為之處置行為。如藉按摩、指壓
    、刮痧、腳底按摩、收驚、神符、香灰、拔罐、氣功與內功
    之功術等方式，對人體疾病所為之處置行為。
  (二)查被告係上址天助國術館之負責人，無合法醫師資格，自九
    十三年間某日起在國術館內裝設X 光看片箱，並為民眾從事
    推拿、貼藥膏之行為等情，業據被告供承不諱，復據證人即
    臺北縣政府衛生局稽查員丁○○於本院審理時結證在卷（見
    本院九十五年八月二日審判筆錄第四頁以下）。參以被告於
    本院審理時供稱：如果有人拿X 光片來，伊看了如果有骨折
    ，就不能推拿，會建議他去看醫生等語（見同上本院審判筆
    錄），核與證人丁○○證稱：稽查時，被告說民眾如果有骨
    折，會建議病患就醫，如果沒有骨折，就協助貼藥膏、推拿
    治療等語相符（見同上審判筆錄第五頁），足見被告裝設X
    光看片箱觀看X 光片之目的，係為判斷是否適合為民眾從事
    推拿之行為，而非為治療民眾之骨折，是以被告並無以治療
    骨折為目的而從事X 光片判讀之行為，不能僅以被告裝設X
    光看片箱觀看X 光片，即遽認被告係執行醫療業務。其次，
    被告雖有為民眾從事推拿、外敷藥膏之行為，然此乃民間習
    用之民俗療法，尚未涉及接骨、交付內服藥膏，亦無使用儀
    器或進行侵入性之處置，亦不能認係執行醫療業務之行為。
    再者，被告於警詢時雖供稱其為民眾診療之項目包括整骨及
    敷藥等語（見同上偵查卷第十頁），然被告於本院審理時供
    稱：伊沒有為人整骨等語，證人丁○○亦證稱：稽查時被告
    說以推拿、貼藥膏為主等語（見同上審判筆錄第五頁），並
    未提到被告有何整骨行為；且證人丁○○至天助國術館稽查
    時，亦未查獲被告有何整骨行為，則被告於警詢時所為之上
    開供詞並無其他補強證據可資證明，自難遽認被告確有整骨
    之行為。至公訴人所舉臺北縣衛生局現場稽查工作日誌及現
    場訪問紀要，僅足證明臺北縣衛生局人員稽查天助國術館時
    ，發現該址裝設X 光看片箱之事實，尚不足證明被告有何執
    行醫療業務之行為；另臺北縣政府以北府衛醫字第○九四○
    ○四二二八九號函將本案移送臺灣板橋地方法院檢察署偵查
    ，該函文所載關於醫療業務之意見，尚不足拘束本院，亦不
    足據為不利於被告之證據。
五、綜上所述，被告裝設X 光看片箱觀看X 光片，係為判斷是否
    適合為民眾從事推拿之行為，並非以治療骨折為目的而進行
    X 光片之判讀，則其裝設X 光看片箱觀看X 光片自非執行醫
    療業務。又被告雖有為民眾從事推拿、外敷藥膏之行為，然
    此乃民間習用之民俗療法，亦不能認係執行醫療業務之行為
    。再者，本案並無積極證據可證被告確有整骨之行為。是以
    公訴人所指上情，核與醫師法第二十八條之構成要件有間。
    此外，復查無其他積極證據足資證明被告有公訴人所指之上
    開犯行，揆諸首開說明，本案不能證明被告犯罪，自應為被
    告無罪之諭知。
據上論斷，應依刑事訴訟法第三百零一條第一項，判決如主文。
本件經檢察官甲○○提起公訴，由檢察官丙○○到庭執行職務。
中    華    民    國    95    年    8     月    16    日
                  刑事第九庭  審判長法  官  樊季康
                                    法  官  連育群
                                    法  官  張筱琪
以上正本證明與原本無異。
如不服本判決，應於判決送達後十日內，向本院提出上訴狀。
                                    書記官  廖舜宜
中    華    民    國    95    年    8     月    16    日


司法院資訊處製作；財團法人民間司法改革基金會備份。
